臺灣新竹地方法院民事判決  
110年度訴字第1028號
原      告  陳光智  

原      告  陳光垣  
原      告  陳宏隆  
原      告  陳仁銘  
原      告  陳啟發  

原      告  陳志賢  
共      同
訴訟代理人  林仕訪律師
複代理人    林育靖律師
            簡雅君律師
被      告  張能英  
訴訟代理人  曾德潭  
            曾肇昌律師
複代理人    林淑芬  
上列當事人間租佃爭議事件，本院於民國111年11月10日言詞辯
論終結，判決如下：
    主  文
原告之訴駁回。
訴訟費用由原告負擔。
    事實及理由
壹、程序方面：
一、按「出租人與承租人間因耕地租佃發生爭議時，應由當地鄉
    （鎮、市、區）公所耕地租佃委員會調解；調解不成立者，
    應由直轄市或縣（市）政府耕地租佃委員會調處；不服調處
    者，由直轄市或縣（市）政府耕地租佃委員會移送該管司法
    機關，司法機關應即迅予處理，並免收裁判費用。前項爭議
    案件非經調解、調處，不得起訴。」，耕地三七五減租條例
    第26條第1項、第2項前段規定甚明。查本件租佃爭議事件前
    經新竹縣湖口鄉公所耕地租佃委員會調處不成立後，經新竹
    縣政府移送本院處理，有新竹縣政府民國（下同）110年12
    月1日府地權字第1104213270號函暨新竹縣政府耕地租佃委
    員會調處程序筆錄及相關卷證資料等文件可稽，揆諸首揭規
    定，原告提起本件訴訟，程序上自屬合法，應予准許。
二、次按確認法律關係之訴，非原告有即受確認判決之法律上利
    益者，不得提起之，民事訴訟法第247條第1項定有明文。本
    件原告主張其為新竹縣○○鄉○○段○○段0000○0000○0000○0000
    地號土地之所有權人，兩造間關於上開系爭4筆耕地之租賃
    關係已歸於無效而不存在，然為被告所否認，則兩造間就耕
    地之租賃契約是否有效之法律關係，即有不安之狀態，且此
    種不安之狀態，能以確認之訴判決將之除去，揆諸前揭說明
    ，應認原告有提起本件確認之訴之法律上利益。
貳、實體方面：
一、原告主張：
㈠、坐落新竹縣○○鄉○○段○○段0000○0000○0000○0000地號土地（下
    稱系爭耕地）為原告所共有，兩造間就系爭耕地訂有「臺灣
    省新竹縣私有耕地租約和字第98-2號」之耕地三七五租賃契
    約（下稱系爭租約）。被告承租系爭耕地借與其配偶曾德潭
    使用，事實上亦未與其家人共同參與農務或總理其事外，並
    將系爭耕地由代耕業者范綱宏代耕，被告年事已高，無能力
    自行耕種，請人代耕，本身亦無耕作事實，又於86年至94年
    間於系爭耕地栽種林木，與系爭租約原約定耕作使用目的不
    符，均屬未自任耕作之情形，顯然違反三七五減租條例第16
    條第1項、第2項承租人應自任耕作規定，系爭租約應為無效
    ；被告連續休耕6年半，於無不可抗力之情況下廢耕多年，
    縱有辦理休耕，亦未見有施作綠肥之跡象，縱有施作綠肥，
    其種植綠肥作物顯未達百分之五十以上，並無維持地力之作
    為；被告至少16年未曾種稻，顯係利用政府休耕政策長期坐
    領補助，原告得依耕地三七五減租條例第17條第1項第4款之
    規定終止租約，依民法第767條、第455條規定請求被告返還
    土地。
㈡、訴之聲明：　　
　⒈確認原告與被告間就新竹縣○○鄉○○○000號之耕地三七五租約
    租賃關係不存在。
  ⒉被告應配合原告至新竹縣湖口鄉公所辦理塗銷新竹縣○○鄉○○○
    000號耕地三七五租約，並應將坐落新竹縣○○鄉○○段0000○00
    00○0000○0000地號土地返還原告。
  ⒊訴訟費用由被告負擔。
二、被告答辯：　　
㈠、被告承租系爭耕地除部分需機械操作外，施肥、除草、田間
    管理、病蟲害防治、灌排作業、曬田籌劃整地、插秧收割等
    工作都是親自總理，並由家人協助完成，並無轉租委託代耕
    。被告於88年至95年第1期作係配合政府「獎勵農地造林計
    畫」轉作措施政策而於系爭耕地種植龍柏等景觀作物，由政
    府核發造林獎勵金，非屬不自任耕作。系爭耕地於95年至10
    1年度辦理休耕，102年至110年度則一期種植稻作，一期種
    植青皮豆、太陽麻等綠肥作物，被告承租耕地，歷年來均依
    政府規定每年一期種稻作，一期休耕並依規申報，依內政部
    79年11月19日台內地字第84849號函釋，配合政府稻田計劃
    休耕核定者，無耕地三七五減租條例第17條第1項第4款規定
    之適用，因翻耕種植時間有早有慢，且受天候影響生長情形
    ，不能以航照圖作為被告有無耕作之證明。原告無具體事證
    足證被告有不自任耕作及非因不可抗力繼續一年不為耕作而
    得終止租約之情形。
㈡、答辯聲明：
　⒈駁回原告之訴。
　⒉訴訟費用由原告負擔。
三、兩造不爭執事項：
㈠、系爭坐落新竹縣湖口鄉和興段第2575、2576、2577及2578等4
    筆地號土地為原告陳光智、陳光垣、陳宏隆、陳仁銘、陳啟
    發及陳志賢等6人共有。
㈡、被告向原告承租前開系爭耕地並訂立耕地三七五租約，租約
    字號為新竹縣○○鄉○○○000號。
㈢、原告於110年7月26日以被告違反耕地三七五減租條例第16條
    第1項、第2項規定未自任耕作並將耕地全部或一部轉租於他
    人，租約無效及第17條第1項第4款非因不可抗力繼續1年不
    為耕作之規定，向新竹縣湖口鄉公所申請終止系爭租約，收
    回系爭耕地。經新竹縣湖口鄉公所於110年9月10日調解，調
    解不成立。新竹縣湖口鄉公所函送新竹縣政府，兩造於110
    年11月3日經新竹縣政府調處，調處不成立。
㈣、被告有就系爭耕地整地、插秧及收割需農機耕作部分委託他
    人代工。
㈤、系爭耕地於95至101年度辦理休耕，102年至110年度則一期種
    植稻作，一期種植青皮豆、太陽麻等綠肥作物，詳如原證九
    。
㈥、系爭耕地為行政院農業委員會農田水利署桃園管理處104年
　　度第一期稻作公告停灌範圍內之農地。
四、本件爭點：
㈠、原告以被告違反耕地三七五減租條例第16條第1、2項及第17
    條第1項第4款規定，請求確認與被告間就新竹縣○○鄉○○○000
    號之耕地三七五租約租賃關係不存在，有無理由？
㈡、原告請求被告應配合原告至新竹縣湖口鄉公所辦理塗銷新竹
    縣○○鄉○○○000號耕地三七五租約並應將系爭座落新竹縣湖口
    鄉和興段第2575、2576、2577及2578等4筆地號土地返還予
    原告，有無理由？
五、本院之判斷：
㈠、原告以被告違反耕地三七五減租條例第16條第1、2項及第17
    條第1項第4款規定，請求確認與被告間就新竹縣○○鄉○○○000
    號之耕地三七五租約租賃關係不存在，有無理由？
　⒈被告無違反三七五減租條例第16條第1項、第2項規定：
　⑴按承租人應自任耕作，並不得將耕地全部或一部轉租於他人
    ；承租人違反前項規定時，原訂租約無效，得由出租人收回
    自行耕種或另行出租，耕地三七五減租條例第16條第1、2項
    定有明文。次按耕地三七五減租條例第十六條第一項所定之
    「承租人應自任耕作」，解釋上當非指必由承租人「本人」
    親自耕作，其因以家中之一人名義簽訂耕地租約，而交與其
    他家人共同參與耕作者，亦不得認係轉租或不自任耕作，始
    符農村之現實狀況並得保護承租人權益之旨，且一般所謂承
    租人之不自任耕作，係指承租人將承租之耕地轉租、借與第
    三人使用或與他人交換耕作，變更耕地之用途（如建築房屋
    或變更為非農漁牧之用）等情形而言。被上訴人將承租之訟
    爭土地，交與其母繼續耕作，尚與「不自任耕作」之轉租或
    借與他人使用或與他人交換耕作之情形有別（最高法院83年
    度台上字第2297號民事判決意旨參照）。耕地三七五減租條
    例第十六條第一項所定之「自任耕作」，固禁止承租人將承
    租耕地之全部或一部「轉租」或「借與」他人使用或與之「
    交換耕作」，惟所謂「自任耕作」，解釋上，並非播種、施
    肥、去草、除蟲、採收等等農作過程，悉須由承租人躬自為
    之。苟將農作過程之一部分交與他人操作，而本身仍總理其
    事者，應不違自耕之本旨（最高法院85年度台上字第423號
    民事判決意旨參照）。
　⑵原告主張依被告病歷，其身體狀況無可能自任耕作或總理耕
    作事務。經查，依國立臺灣大學醫學院附設醫院新竹臺大分
    院新竹醫院(下稱台大醫院新竹分院)以111年7月26日新竹臺
    大分院病歷字第1110009141號函檢附被告之病歷紀錄（本院
    卷㈢第130-197頁）所示，被告曾於該醫院內科部、神經部、
    骨科部之急診或門診就診紀錄，罹患關節炎、高血壓、糖尿
    病、腎臟病變(俗稱尿毒症)，有洗腎病史，確有時常出入醫
    院之紀錄，依台大醫院新竹分院於109年8月12日22時03分血
    液透析中，評估為意識清楚等語(本院卷㈢第181頁)；復參天
    主教仁慈醫療財團法人仁慈醫院(下稱仁慈醫院)於111年8月
    2日仁醫字第1117210411號函檢附被告之病歷資料(本院卷㈢
    第203-406頁)記載，被告曾於該醫院腎臟科、胃腸肝膽科、
    眼科就診及檢驗之紀錄，被告罹患關節炎、脊椎炎、長期膝
    蓋痛、腰痛、高血壓、心臟病、糖尿病、腎臟病變（本院卷
    ㈢第403頁），被告雖長期洗腎、患有高血壓、糖尿病等慢性
    病；然被告到庭應訊時，精神狀況意識均正常，並無不能自
    理生活之情，並陳稱：系爭耕地整理、打田、插秧、施肥、
    收割，均會請機器作，我沒有作，我只是有時候去看一看耕
    作情形，我兒子要上班。我媳婦在家種菜，兒子會請假協助
    。我先生已經退休，我的先生、兒子、媳婦都會幫忙耕作，
    進行病蟲害防治，是兒子請假灑農藥，另外排灌作業、灑綠
    肥，如果是繳公糧，我的先生或兒子會有一個人跟我到農會
    辦理等語(本院卷㈢第529-533頁)，參酌曾德潭與被告為夫妻
    關係，同住於新竹縣○○鄉○○村00鄰○○路000巷00號住處，有
    曾德潭之身分證正反面影本在卷可考(本院卷㈠第77頁)，被
    告曾增本、曾增昌分別任職於湖口鄉公所、昇洲精密股份有
    限公司(本院卷㈣第291-292頁)，曾德潭及被告兒子、媳婦均
    為被告之家屬，依最高法院83年度台上字第2297號民事判決
    意旨，被告其他家人共同參與耕作者，亦不得認係轉租或不
    自任耕作。
　⑶原告主張被告承租系爭耕地由代耕業者范綱宏代耕，提出原
    告陳志賢與訴外人張鳳蘭、范網宏之錄音譯文為憑（見本院
    卷㈠第199-202頁）；被告辯稱：其承租之耕地部分需機械操
    作外，施肥、除草、田間管理、病蟲害防治、灌排作業、曬
    田籌劃整地、插秧收割等工作都是親自總理，並由家人協助
    完成，並無轉租委託代耕，並提出購買肥料秧苗及繳納公糧
    憑證為證（本院卷㈠第163-165頁）。觀諸訴外人張鳳蘭、范
    綱宏之錄音譯文內容，並未陳述被告有未自任耕作之行為，
    復參以證人范綱宏於本院審理中具結證稱：我代耕和興段25
    75、2576、2577、2578土地幫忙被告做機器耕作的部分，包
    含插秧、割稻、翻耕、打田，每次工作的量會有別人幫忙，
    被告或她先生打電話給我。我施作的時候，有時候被告會在
    現場，有時候不會在現場，被告會拿飲料或香煙給我，我耕
    作完畢會打電話通知被告或其家屬。插秧的秧苗是從育苗場
    來的，是業主買的，費用是業主自己付的。等我有空時，我
    會去業主家收現金。代耕與代工不同，我們只會幫忙打田、
    插秧、割稻，都是用機械，其他的，我們都沒有幫業主處理
    。割稻完之後的稻穀，割稻的人會跟地主去農會或糧商處理
    。插秧的時候，機器會順便灑除草劑，我們是發芽前除草。
    我們很少處理發芽後的除草，我沒有幫被告除草等語(本院
    卷㈠第408-409頁)。是以被告雖請范綱宏代為整地、插秧、
    收割，惟其餘農作仍係由被告及其配偶或被告之子自行負責
    ，難認被告已將承租之系爭耕地全部委託他人代耕、而有放
    棄耕作之事實，原告主張被告未於系爭土地自任耕作，洵非
    有據。
　⑷原告主張被告於86年至94年間於系爭耕地栽種林木，未種植
    稻作，與系爭租約原約定耕作使用目的不符，性質上亦屬未
    自任耕作之情形；被告辯稱其於88年至95年第1期作係為配
    合政府「獎勵農地造林計畫」轉作措施政策而於系爭耕地種
    植龍柏等景觀作物，並由政府核發造林獎勵金，非屬不自任
    耕作之情形，提出湖口鄉公所84年5月25日84湖所農字第077
    23號函、94年10月3日湖所農字第0943001888號函、111年9
    月16日湖所農字第1110008417號函暨附件農地造林資料、農
    地造林獎勵金轉帳具領清冊及被告帳戶交易明細表為證(本
    院卷㈢第551-599頁)。按承租人以承租之土地種植果樹，並
    未變更承租土地使用之目的及原貌，單純於採收期開放採果
    ，獲取栽果收益，或許未悖於自任耕作之範疇（最高法院10
    0年度台上字第1526號民事判決意旨參照）。另農業發展條
    例第3條對「農業」之定義：「指利用自然資源、農用資材
    及科技，從事農作、森林、水產、畜產等產製銷及休閒事業
    。」。準此，倘承租人為配合政府農業政策，並參與政府獎
    勵農地造林計畫，而將承租耕地休耕轉作造林，並由政府發
    給造林獎勵金，即與「不自任耕作」之情形有間。經查，觀
    諸前開湖口鄉公所函文係通知被告之配偶曾德潭，配合辦理
    81年度、94年度獎勵農地造林獎勵金申請及申請獎勵農地造
    林獎勵金轉帳具領清冊及獎勵農地造林要點相關資料之函文
    ，農地造林計畫之土地坐落地號為和興段2575、2576、2577
    、2578、2615、2646地號(面積合計1公頃)，造林樹種為龍
    柏、南洋杉、樟樹、馬拉巴栗、烏桕等語。又系爭耕地配合
    政府獎勵造林計畫各期之獎勵金亦已匯入被告之帳戶，有被
    告帳戶明細資料可憑(本院卷㈢第561-599頁），足認被告使
    用系爭耕地配合政府農業政策，並參與政府獎勵農地造林計
    畫申請造林及造林獎勵金，而將承租耕地休耕轉作造林，並
    由政府發給造林獎勵金，揆諸前開規定，即與「不自任耕作
    」之情形有間。原告主張被告於系爭耕地種植林木，屬未自
    任耕作，尚難憑採。
　⒉被告無耕地三七五減租條例第17條第1項第4款規定之情形：
　⑴按按耕地租約在租佃期限未屆滿前，非有左列情形之一不得
    終止：四、非因不可抗力繼續一年不為耕作時。耕地三七五
    減租條例第17條第1項第4款定有明文。又關於三七五租約耕
    地，承租人申請休耕，是否符合耕地三七五減租條例第17條
    第4款規定乙案， 如承租人因配合政府稻田轉作計畫休耕經
    核定有案者，應無耕地三七五減租條例第17條第4款規定之
    適用，業經內政部79年11月19日 (79)台內地字第848494號
    函釋在案。且按耕地三七五減租條例第17條第1項第2、4款
    ， 於72年12月23日修正時，分將「承租人放棄耕作權時」
    及「承租人非因不可抗力繼續一年不為耕作時」，併列為出
    租人得終止租約之法定原因，乃參照當時土地法第114條第2
    款及第115條分別設有「承租人放棄其耕作權利時得終止之
    」、「承租人…非因不可抗力繼續一年不為耕作者，視為放
    棄耕作權利」之規範而為增訂。是該條例第17條第1項第4款
    所稱之「繼續一年不為耕作」者，係指承租人在主觀上已放
    棄耕作權之意思，且在客觀上繼續不從事耕作，任令承租耕
    地荒蕪廢耕之情形而言，倘承租人僅係為配合農業政策及維
    護地力而為「休耕」，其主觀上並無放棄耕作權之意，即與
    該款所稱繼續一年不為耕作之規定有間，於此情形，自不涵
    攝在內而無該款規定之適用（最高法院97年度台上字第254
    號民事判決意旨參照）。
　⑵原告主張被告承租之系爭耕地於95年至108年間，連續休耕6
    年半，提出系爭耕地95年至108年之航照圖為證(本院卷㈠第8
    5-93頁、第203-232頁)。經查：
　①系爭耕地之航照圖（拍攝日期分別為102年10月31日、103年1
    0月19日、104年10月13日、105年5月31日、106年12月11日
    、107年7月29日、108年10月22日，95年6月11日、96年7月9
    日、97年10月20日、98年6月10日、99年6月7日、100年5月2
    9日、101年5月26日、102年10月31日、103年10月19日、104
    年10月13日、105年5月31日、106年12月11日、107年7月29
    日、108年10月22日），然航照圖自高空拍攝，距離甚遠，
    且受植物生長階段、時間、天候、拍攝器材解析度等因素影
    響，自難憑航照圖據以認定被告於系爭土地耕作實際情形。
　②系爭耕地於86至87年、95年至100年間，向湖口鄉公所申請翻
    耕（一般休耕）或田菁（種綠肥）之休耕補助，有行政院農
    業委員會農糧署（下稱農糧署）於111年8月11日農糧產字第
    1111056178號函及附件可佐(本院卷㈢第445-478頁)。另農糧
    署於95年至108年間，先後推動「水旱田利用調整後續計畫
    」、「稻田多元化利用計畫」、「調整耕作制度活化農地計
    畫」及「對地綠色環境給付計畫」，輔導符合計畫實施對象
    農地種植各項轉(契)作作物，或辦理生產環境維護措施(即
    休耕)，並給予相關獎勵。被告於95年至108年間，分別於10
    2、103、105及107年第1期作、及106年第2期作皆有於系爭
    耕地為稻作；而分別於96年至101年第1、2期作，106年第1
    期作，及95、102、103、104、105、107及108年第2期作，
    查有申報生產環境維護措施種植綠肥作物紀錄，並經當地公
    所依95年度「水旱田利用調整後續計畫」輔導休耕執行要項
    、101年「稻田多元化利用計畫」種植綠肥或生產環境維護
    措施執行要項、102年種植綠肥或生產環境維護措施作業規
    範規定，「同一農地在同一年度內限一個期作種植綠肥作物
    或辦理生產環境維護措施，以維持地力；另休耕期間不得再
    種植綠肥以外之作物及從事經濟活動或事業之生產」，勘查
    認定有案，有該署於111年7月29日農糧產字第1111056110號
    回函在卷可憑（本院卷㈣第159-221頁）。
　③又104年1月9日經濟部、行政院農業委員會公告桃園、新竹及
    嘉南地區104年第1期稻作停灌事宜，系爭耕地亦為停灌範圍
    內之農地，有行政院農業委員會水利署桃園管理處111年1月
    21日農水桃園字第1116238857號函、經濟部、行政院農業委
    員會104年1月9日經水字第10304606930號、農水字第104008
    0051號公告可稽（本院卷㈠第393-395頁），是以104年被告
    係因停灌不得不就種植稻作部分辦理休耕，惟被告仍繼續種
    植較不需灌溉之青皮豆，足認被告亦無於上開時間不繼續從
    事耕作，而任令承租耕地荒蕪廢耕之情。
　④再者，系爭耕地於110年2期作申報休耕期間，種植綠肥作物
    太陽麻，經湖口鄉公所勘查人員於110年9月下旬至現地勘查
    ，現況僅翻耕無綠肥作物，請被告改善後，再於同年11月上
    旬現地勘查時，綠肥作物太陽麻存活率已達50%以上，核予
    種植綠肥作物(太陽麻)獎勵，有新竹縣湖口鄉公所111年9月
    16日湖所農字第1110008416號函及所附系爭土地耕作紀錄(
    本院卷㈢P601-605)附卷可憑。是以湖口鄉公所勘查人員對於
    被告於休耕期間種植太陽麻（綠肥）者，已勘查視其存活率
    分別核發綠肥作物給付或生產環境維護（翻耕）給付，顯見
    被告確係配合政府調整耕作制度活化農地計畫之政策辦理休
    耕，於休耕期間亦經主管機關實地勘查確有翻耕或種植田菁
    、大陽麻等綠肥，其休耕種植綠肥作業尚屬合法，即不能指
    其不為耕作。
　⑤原告雖稱被告早於86年即開始連續休耕，甚至已「至少」16
    年未曾種稻，顯係利用政府休耕政策長期坐領補助而不為耕
    作云云（本院卷㈣第128-129頁）；然查，系爭耕地自102年
    起至少一個期作種植稻作，有上開農糧署111年7月29日農糧
    產字第1111056110號函及附件可參(本院卷㈣第159-221頁)；
    再者，本件被告承租系爭耕地，縱有原告所指未種植稻作情
    事，然被告依法配合政府稻田轉作計畫休耕，而經核定休耕
    並領有補助，自不符上開條款所定之「非因不可抗力繼續一
    年不為耕作」之要件。
　⑥從而，原告依三七五減租條例第17條第1項第4款之規定，終
    止系爭耕地租約，亦無理由。
㈡、綜上所述，被告由其他家人共同參與耕作、造林，及僱請他
    人整地、插秧、收割，均不得認係轉租或不自任耕作，原告
    主張系爭租約因違反三七五減租條例第16條第1項、第2項規
    定而無效，尚非可採；又被告承租系爭耕地期間，依法配合
    政府稻田轉作計畫休耕，種植綠肥作物，不符耕地三七五減
    租條例第17條第1項第4款所定之「非因不可抗力繼續一年不
    為耕作」之要件。原告主張依上開規定終止租約，亦非有據
    。是以兩造間之耕地租賃關係仍存續，被告得以系爭耕地租
    佃契約關係有權占有系爭土地，原告依民法第767條第1項、
    第455條規定請求被告返還系爭土地，亦屬無據。從而，原
    告提起本件訴訟，請求確認原告與被告間就系爭耕地之耕地
    三七五租賃關係不存在，及請求被告將所承租之系爭耕地返
    還原告，均無理由，應予駁回。
六、本件事證已臻明確，兩造其餘攻擊防禦方法及未經援用之證
    據，經審酌後核與判決結果不生影響，爰不一一論述，附此
    敘明。
七、訴訟負擔之依據：民事訴訟法第78條。
中　　華　　民　　國　　111 　年　　12　　月　　14　　日
                  民事第二庭法　　　官　林麗玉
以上正本係照原本作成。
如對本判決上訴，須於判決送達後20日內向本院提出上訴狀。如
委任律師提起上訴者，應一併繳納上訴審裁判費。應一併繳納上
訴審裁判費。
中　　華　　民　　國　　111 　年　　12　　月　　14　　日
                            書  記  官　郭春慧